ACORDAO-COMPLETO-2438714

ACÓRDÃO 786/2021 ATA 11/2021 - PLENÁRIO

VISTOS, relatados e discutidos estes autos de representação, processo apartado do TC Processo 009.833/2004-9, instaurada com o intuito de verificar se os planos de previdência complementar das entidades do Sistema "S" devem obedecer ao disposto no art. 202, §3º, da Constituição Federal; 
ACORDAM os Ministros do Tribunal de Contas da União, reunidos em Sessão do Plenário, diante das razões expostas pelo Relator e com fundamento no art. 237, VI, do Regimento Interno do TCU, em:
9.1. firmar o entendimento, com efeitos ex nunc, de que as entidades do Sistema "S" devem obedecer ao disposto no § 3º do art. 202 da Constituição Federal, sendo a elas vedado o aporte de recursos a entidade de previdência privada, salvo na qualidade de patrocinadoras, situação na qual sua contribuição normal não poderá exceder, em hipótese alguma, a do segurado;
9.2. reconhecer que a alteração promovida pela Emenda Constitucional 103/2019 ao § 4º do art. 202 da Constituição Federal permite o patrocínio das entidades previstas no § 3º do mesmo artigo a planos de previdência aberta, embora tal norma seja de eficácia contida, podendo ser restringida por lei complementar;
9.3. esclarecer que não cabe, no âmbito deste Tribunal, a anulação de contratos realizados sob a égide da norma compreendida na redação do § 4º do art. 202 da Constituição Federal anterior a EC 103/2019, nem a sanção de gestores, com fundamento no entendimento de que era inconstitucional a contratação de entidades abertas de previdência complementar por entidades do Sistema "S";
9.4. determinar às entidades nacionais integrantes do Sistema "S" que informem a este Tribunal, de modo consolidado, no prazo de 60 dias, os valores pagos, anualmente, a título de contribuição por todas as entidades, regionais e nacionais, que superem aqueles pagos pelo segurado, a fim de que este Tribunal possa quantificar os benefícios desta ação de controle, nos termos do inciso VIII do §1º do art. 9º da Resolução/TCU 320/2020;
9.5. dar ciência deste acórdão às entidades nacionais integrantes do Sistema "S", determinando que elas comuniquem seu conteúdo às respectivas entidades regionais que lhes são vinculadas, bem como à Superintendência Nacional de Previdência Complementar (Previc) ; e
9.6. juntar os presentes autos ao TC Processo 009.833/2004-9.

Representação instaurada com o intuito de verificar se os planos de previdência complementar das entidades do Sistema S devem obedecer ao disposto no art. 202, §3o, da Constituição Federal.

Louvo o voto do relator, Ministro Bruno Dantas, pela sua qualidade e antecipo que acompanho o encaminhamento sustentado por Sua Excelência, mas com o acréscimo da proposta a seguir exposta.
	Conforme registrado tanto no relatório quanto no voto do relator, este processo tem origem em determinação monocrática de minha lavra no sentido da criação deste processo apartado para se analisar os planos de previdência complementar instituídos pelas entidades do Sistema "S".
	Referida determinação foi exarada por mim na condição de relator do recurso interposto em face do Acórdão 3048/2011-TCU-2ª Câmara, da relatoria do Ministro-Substituto Augusto Sherman Cavalcanti, prolatado nos autos do TC-009.833/2004-9 que tratou da prestação de contas do Senac/ES relativa ao exercício de 2003, na qual foram constatados pagamentos de contribuições para o plano de previdência complementar aberto, contratado junto à BrasilPrev - Previdência Privada S/A, de servidores e dirigentes daquela entidade sem observância da paridade contributiva imposta pelo art. 202, § 3º, da Constituição Federal.
	Naquela época, determinei também a realização de um painel de referência, para o qual deveriam ser convidadas as diversas entidades do Sistema S interessadas nessa questão.
	Registro que tanto a minha determinação para a constituição deste processo apartado quanto a determinação para a realização do painel de referência tiveram o objetivo de permitir a este Tribunal uma análise mais aprofundada e abrangente da matéria, com a ampla participação das entidades do Sistema S interessadas no assunto.
	Desse modo, nesta oportunidade, entendo ser importante determinar às entidades nacionais integrantes do Sistema "S" que informem a este Tribunal, de modo consolidado, no prazo de 60 dias, os valores pagos, anualmente, a título de contribuição por todas as entidades, regionais e nacionais, que superem aqueles pagos pelo segurado, com a única finalidade de que este Tribunal possa quantificar os benefícios desta ação de controle, nos termos do inciso VIII do §1º do art. 9º da Resolução/TCU 320/2020.
	Por essa razão, proponho o acréscimo de mais um item ao acórdão a ser proferido por este Tribunal, com o seguinte teor, renumerando-se os demais:
"9.4. determinar às entidades nacionais integrantes do Sistema "S" que informem a este Tribunal, de modo consolidado, no prazo de 60 dias, os valores pagos, anualmente, a título de contribuição por todas as entidades, regionais e nacionais, que superem aqueles pagos pelo segurado, com a única finalidade de que este Tribunal possa quantificar os benefícios desta ação de controle, nos termos do inciso VIII do §1º do art. 9º da Resolução/TCU 320/2020."
	Com esse acréscimo, acompanho o relator.
TCU, Sala das Sessões, em 7 de abril de 2021.
RAIMUNDO CARREIRO
Ministro

Serviço Brasileiro de Apoio às Micro e Pequenas Empresas - Departamento Nacional; Serviço Nacional de Aprendizagem Comercial - Departamento Nacional; Serviço Nacional de Aprendizagem do Cooperativismo - Unidade Nacional; Serviço Nacional de Aprendizagem do Transporte - Conselho Nacional; Serviço Nacional de Aprendizagem Industrial - Departamento Nacional; Serviço Nacional de Aprendizagem Rural - Administração Central; Serviço Social da Indústria - Conselho Nacional; Serviço Social da Indústria - Departamento Nacional; Serviço Social do Comércio - Administração Nacional; Serviço Social do Transporte - Conselho Nacional.

3. Interessados/Responsáveis: não há.

13.1. Ministros presentes: Ana Arraes (Presidente), Walton Alencar Rodrigues, Benjamin Zymler, Aroldo Cedraz, Raimundo Carreiro, Bruno Dantas (Relator), Vital do Rêgo e Jorge Oliveira.
13.2. Ministros-Substitutos presentes: Marcos Bemquerer Costa, André Luís de Carvalho e Weder de Oliveira.

BRUNO DANTAS

Por registrar as principais ocorrências havidas no andamento do processo até o momento, resumindo os fundamentos das peças acostadas aos autos, adoto como relatório, com os ajustes necessários, a instrução do auditor da secretaria responsável pela análise da demanda (peça 268) , que contou com a anuência do corpo diretivo da unidade (peças 269-270) :
"INTRODUÇÃO
Cuidam os autos de processo de Representação, apartado do TC Processo 009.833/2004-9, instaurada com o intuito de verificar se os planos de previdência complementar das entidades do Sistema 'S' devem obedecer ao disposto no art. 202, §3º, da Constituição Federal.
HISTÓRICO
No processo de prestação de contas do Senac/ES relativas ao exercício de 2003 (TC Processo 009.833/2004-9) , constataram-se pagamentos de contribuições para o plano de previdência complementar aberto, contratado junto à BrasilPrev - Previdência Privada S/A, de servidores e dirigentes da entidade sem observância da paridade contributiva imposta pelo art. 202, § 3º, da Constituição Federal.
Considerando a não observância do dispositivo constitucional, o Tribunal julgou irregulares as contas, condenando os responsáveis em débito e multa, nos termos do Acórdão 3048/2011-TCU-Segunda Câmara, de relatoria do Ministro Augusto Sherman. 
Os responsáveis interpuseram recurso contra a decisão. Considerando que o assunto merecia ser melhor estudado, o Relator do recurso, Ministro Raimundo Carreiro, determinou a criação deste apartado para se analisar os planos de previdência complementar instituídos pelas entidades do Sistema 'S'. 
Após a realização de diligências, a SecexPrevidência concluiu, em resumo, que entidades do Sistema 'S' integram o grupo de entidades qualificadas no § 3º do art. 202 da Constituição como 'outras entidades públicas' e, por consequência, somente devem aportar recursos a planos de previdência complementar fechados, estando sob a jurisdição da Superintendência Nacional de Previdência Complementar (Previc) , nos termos da Lei 12.154/2009, responsável pela fiscalização das atividades das entidades fechadas de previdência complementar (peças 189 e 190) .
Além disso, consignou a competência do TCU para exercer a fiscalização dos planos de previdência complementar, no que diz respeito à observância da paridade contributiva e à vedação de aporte de recursos a entidades abertas de previdência complementar, matérias de que trata o art. 202, § 3º, da Constituição Federal, e o art. 6º, § 1º, da Lei Complementar 108/2001, servindo-se, para tanto, o TCU, dos trabalhos realizados pela Previc. 
O Ministério Público junto ao TCU corroborou a proposta da unidade instrutora (peça 197) .
Antes do julgamento do processo, foram juntados novos elementos por representantes do Serviço Nacional de Aprendizagem Comercial, Departamento Nacional (Senac/DN) e do Serviço Social do Comércio, Administração Nacional (Sesc/DN) e solicitada a exclusão de pauta do processo (peça 200) . 
O Ministro Raimundo Carreiro acatou o pedido de exclusão de pauta e enviou o processo à SecexPrevidência para seu reexame à luz da nova documentação (peça 206) . Em nova análise, a SecexPrevidência registrou que os representantes do Sesc e Senac não apresentaram quaisquer novos elementos, ratificando as conclusões anteriores (peças 207, 208 e 209) . Na mesma linha, foi o parecer do MPTCU (peça 210) .
Anota-se que, em 1º/1/2017, a relatoria do processo foi alterada para o Ministro Aroldo Cedraz, uma vez que o Ministro Raimundo Carreiro assumiu a presidência do TCU e seus processos passaram para a relatoria do Ministro Cedraz.
Em 10/10/2017, o Ministro Aroldo Cedraz declarou-se impedido para atuar nos autos, conforme Despacho da peça 218. Em 19/10/2017, realizou-se sorteio para a definição de novo relator, o qual atribuiu a relatoria ao Ministro Bruno Dantas, peça 219.
Em sequência, o Ilustre Relator manifestou concordância em seu voto com as conclusões da SecexPrevidência e do Parquet (peça 256) , não acolhendo o argumento levantado pelos patronos da Confederação Nacional do Comércio Bens, Serviços e Turismo nos memoriais apresentados. 
13. No entanto, o Ministro Bruno Dantas realizou ajustes na redação proposta pela unidade especializada para não haver dúvida de que as entidades do Sistema 'S' deveriam ser consideradas 'entidades públicas' em todos os casos de utilização desta expressão no ordenamento jurídico, conforme interpretação teleológica e sistemática da legislação, portanto, devendo observar o aporte de recursos a planos de previdência complementar fechados, respeitando a paridade das contribuições, conforme disposto no art. 202, § 3º, da Constituição Federal.
14. Por fim, o Ministro Relator acolheu integralmente declaração de voto apresentada pelo Ministro Carreiro que sugeriu algumas alterações ao texto do acórdão inicialmente elaborado, mas que não alteraram a essência do voto levado à Plenário (peça 255) .
15. No entanto, na sessão de 11/9/2019, o Plenário, em razão de possíveis alterações no texto constitucional decorrentes da reforma do sistema previdenciário, que estava em curso, decidiu sobrestar o processo pelo prazo de 180 dias, como exposto no Acórdão 2145/2019-TCU-Plenário, de relatoria do Ministro Bruno Dantas (peça 254) .
16. Considerando a aprovação da Reforma Previdenciária pela Emenda Constitucional 103, em 12/11/2019, a unidade técnica propôs a retirada do sobrestamento dos autos e o prosseguimento do curso regular do processo, observando o art. 47, § 3º, da Resolução TCU 259/2014 (peças 260 e 261) .
17. Nesse sentido, manifestou-se o Ilustre Relator Bruno Dantas, considerando que o motivo que ensejou o sobrestamento dos presentes autos não mais persistia, tendo ocorrido alteração do art. 202, § 4º, da Constituição Federal, levantando o sobrestamento e remetendo os autos à unidade instrutora, para reanálise do feito à luz das alterações constitucionais, observando que, posteriormente, os autos devem ser enviados ao Ministério Público junto ao TCU para novo pronunciamento (peça 266) .
EXAME TÉCNICO
18. Anota-se que a discussão de mérito no processo passa pela aplicação do art. 202, § 3º, da Constituição Federal, dispositivo que não sofreu alteração na reforma constitucional, in verbis:
'§ 3º É vedado o aporte de recursos a entidade de previdência privada pela União, Estados, Distrito Federal e Municípios, suas autarquias, fundações, empresas públicas, sociedades de economia mista e outras entidades públicas, salvo na qualidade de patrocinador, situação na qual, em hipótese alguma, sua contribuição normal poderá exceder a do segurado.' (grifos nossos)  
19. Observa-se que no dispositivo constitucional em questão são tratadas duas questões: a possibilidade dos entes da administração pública direta e indireta, assim como outras entidades públicas, aportarem recursos em entidades de previdência privada; e a garantia da contribuição paritária entre entidade patrocinadora e segurado.
20. Embora o dispositivo do parágrafo § 3º supracitado não tenha sido modificado pela Emenda Constitucional 103, numa visão mais sistêmica, chama atenção a alteração promovida no art. 202, § 4º, da Carta Magna. 
21. Antes da Emenda Constitucional 103/2019 (EC 103/2019) , o texto do § 4º era o seguinte:
'Lei complementar disciplinará a relação entre a União, Estados, Distrito Federal ou Municípios, inclusive suas autarquias, fundações, sociedades de economia mista e empresas controladas direta ou indiretamente, enquanto patrocinadores de entidades fechadas de previdência privada, e suas respectivas entidades fechadas de previdência privada.' (grifos nossos) 
22. A partir da aprovação da EC 103/2019, a redação passou a ser a seguinte:
'Lei complementar disciplinará a relação entre a União, Estados, Distrito Federal ou Municípios, inclusive suas autarquias, fundações, sociedades de economia mista e empresas controladas direta ou indiretamente, enquanto patrocinadores de planos de benefícios previdenciários, e as entidades de previdência complementar.'  (grifos nossos) 
23. Assim, entende-se que a alteração constitucional teve como objetivo permitir a aplicação de patrocínio público a planos de previdência aberta, já que havia expressa a menção ao patrocínio de entidades de previdência fechada no texto constitucional anterior à EC 103/2019, não havendo mais esse direcionamento no texto novo.
24. No mesmo sentido, o dispositivo geral que trata da previdência social dos servidores públicos, art. 40 da Constituição Federal de 1988, também teve sua redação alterada pela EC 103/2019, estabelecendo expressamente a possibilidade da utilização de entidade aberta de previdência complementar, in verbis:
'Art. 40. O regime próprio de previdência social dos servidores titulares de cargos efetivos terá caráter contributivo e solidário, mediante contribuição do respectivo ente federativo, de servidores ativos, de aposentados e de pensionistas, observados critérios que preservem o equilíbrio financeiro e atuarial. 
 (...) 
§ 15. O regime de previdência complementar de que trata o § 14 oferecerá plano de benefícios somente na modalidade contribuição definida, observará o disposto no art. 202 e será efetivado por intermédio de entidade fechada de previdência complementar ou de entidade aberta de previdência complementar.'  (grifos nossos) 
25. Desse modo, infere-se que a intenção da EC 103/2019 foi de não restringir o aporte de recursos somente às entidades fechadas de previdência complementar.
26. Contudo, considera-se que o dispositivo art. 202, § 4º, do texto constitucional, ao nosso ver, trata de norma de eficácia limitada que depende de regulamentação pelo legislador, o que não possibilitaria a sua aplicação imediata.
27. Portanto, embora tenha ocorrido a mudança de interpretação do legislador, a aplicação da norma em questão depende da edição de norma infraconstitucional pela União que a regulamente para que possa produzir plenamente seus efeitos.
28. De outro turno, ressalta-se que a relação entre as contribuições da entidade patrocinadora e do segurado não sofreu alteração com a mudança constitucional introduzida. Logo, a contribuição da patrocinadora poderá alcançar no máximo a paridade contributiva com o segurado, respeitando a hipótese da sua contribuição normal não exceder a do segurado, conforme o trecho final do art. 202, § 3º, da Constituição Federal.
29. Por fim, entende-se que possível mudança de interpretação decorrente do exame deste processo deve ser admitida a partir de data a ser definida por este Tribunal ou a partir da publicação da deliberação que vier a ser proferida neste processo, não abarcando os atos anteriores à EC 103/2019.
CONCLUSÃO
30. A reforma do sistema previdenciário nacional, materializada pela Emenda Constitucional 103/2019, de 12/11/2019, ao nosso ver, repercute no mérito deste processo. A discussão central dos autos passa pela aplicação do art. 202, §3º, da Constituição Federal às entidades do Sistema S, dispositivo que não sofreu alteração na reforma constitucional. 
31. Contudo, entende-se que a mudança no texto constitucional do art. 202, § 4º poderá permitir o aporte de recursos públicos em entidade aberta de previdência complementar, desde que, considerando que o artigo em questão é norma de eficácia limitada, seja elaborada norma infraconstitucional regulamentadora pela União, no caso Lei Complementar, para que possa produzir plenamente seus efeitos.
32. Por fim, ressalta-se, ainda, que não se deve prescindir que a contribuição da patrocinadora alcance no máximo a paridade contributiva com o segurado, uma vez que a EC 103 não trouxe inovações relacionadas ao trecho final do art. 202, §3º, da Constituição Federal.
PROPOSTA DE ENCAMINHAMENTO
32. Diante do exposto, submetem-se os autos à consideração superior, posteriormente, encaminhando-os ao Ministério Público junto ao TCU, propondo:
 firmar o entendimento de que as entidades do Sistema 'S' integram o grupo de entidades qualificadas no § 3º do art. 202 da Constituição como 'outras entidades públicas' e, por consequência, devem observar a paridade contributiva, situação na qual a contribuição normal da entidade patrocinadora poderá alcançar no máximo a paridade contributiva com o segurado;
 reconhecer que a alteração no texto constitucional do art. 202, § 4º, pode impactar o regime de previdência das entidades do Sistema 'S', no sentido de que estas, a partir da alteração constitucional, podem realizar aportes de recursos públicos em entidade aberta de previdência complementar, desde que, considerando que o dispositivo constitucional alterado é norma de eficácia limitada, seja elaborada norma infraconstitucional regulamentadora pela União para que possa produzir plenamente seus efeitos, admitindo-se tal interpretação a partir de data a ser definida por este Tribunal ou a partir da publicação da deliberação que vier a ser proferida neste processo;
 informar às entidades nacionais integrantes do Sistema 'S', para que estas comuniquem às respectivas entidades regionais que lhes são vinculadas, bem como à Superintendência Nacional de Previdência Complementar (Previc) , do acórdão que vier a ser proferido, destacando que o relatório e o voto que fundamentam a deliberação ora encaminhada podem ser acessados por meio do endereço eletrônico www.tcu.gov.br/acordaos; e
 juntar os presentes autos ao TC Processo 009.833/2004-9."
2.	O Ministério Público junto ao TCU, por meio do Procurador Marinus Eduardo De Vries Marsico, emitiu o seguinte parecer (peça 271) :
"Concordamos com a conclusão da unidade técnica de que a alteração da redação do § 4º do art. 202 da Constituição produz efeitos no mérito deste processo.
A questão central do feito, porém, permanece a mesma. 
Em essência, o ponto em debate diz respeito ao enquadramento dos entes do 'Sistema S' na expressão 'outras entidades públicas', presente no § 3º do mencionado art. 202  (e não do § 4º) , cuja redação manteve-se intocada.  
Assim, as considerações de ordem jurídica que oferecemos em manifestação anterior continuam aplicáveis em relação ao enquadramento dos entes do 'Sistema S' na referida expressão constitucional, sendo de todo oportuno resgatá-las, no que é central:
'Bem se sabe que as entidades que compõem o chamado Sistema S são pessoas jurídicas de direito privado. Dúvida não há sobre isso. Também é claro que essa situação jurídica, por si, só não as afasta da incidência do disposto no § 3º do art. 202, eis que ali se encontram as sociedades de economia mista, também pessoas jurídicas de direito privado.
O que é necessário investigar é se a expressão 'e outras entidades públicas' abrange os serviços sociais autônomos de modo a submetê-los à regra estatuída do comando constitucional citado, o que envolve atividade de interpretação do texto constitucional, buscando revelar o seu sentido e alcance.
Nessa seara, não se pode desconsiderar a cristalina pretensão ampliativa do constituinte, patente na cadência do texto constitucional que se inicia por relacionar os integrantes da Administração Direta, passando, em seguida, à indicação daquelas pessoas jurídicas que integram a Administração Indireta, para, então, alargar essa relação, mediante o emprego da expressão e outras entidades públicas. Convém repetir o teor do texto constitucional: 'União, Estados, Distrito Federal e Municípios, suas autarquias, fundações, empresas públicas, sociedades de economia mista e outras entidades públicas'.
Cingir-se à compreensão meramente literal do texto constitucional pode levar ao absoluto esvaziamento ou inutilidade da expressão 'e outras entidades públicas', o que ofende regra basilar de hermenêutica. 
Um olhar sobre o processo de concepção do texto constitucional nos leva a conferir ainda maior atenção à referida expressão, pois ela não constava do texto encaminhado pelo Poder Executivo, cujo teor era o seguinte:
'A participação, a qualquer título, da União, dos Estados, do Distrito Federal, dos Municípios, suas autarquias, fundações, empresas públicas e sociedades de economia mista no custeio dos respectivos planos de previdência complementar não poderá exceder à participação dos segurados' (vide tramitação nas Casas Legislativas em http://www.stf.jus.br/arquivo/biblioteca/pec/1998/20/ec20.html) .
A expressão em debate foi inserida no processo legislativo então em curso no Senado Federal, reforçando, pois, o propósito do elastecimento das pessoas jurídicas sujeitas à exigência de paridade.
A emenda constitucional 20/98 reformulou o sistema previdenciário brasileiro, em ampla abrangência, em clara intenção de equilibrar as contas fiscais, alterando substantivamente as regras então vigentes, seja do regime geral de previdência social, seja do regime dos servidores públicos. A limitação da paridade de contribuição constituiu, para além de um vetor de finanças públicas, nítida mensagem em prol da moralidade e da racionalidade no aporte de recursos dos patrocinadores nos planos de previdência, impedindo, assim, excessos nos benefícios a empregados e servidores, com a alocação de valores oriundos, muitos dos quais, do esforço tributário dos contribuintes, direta ou indiretamente.
Como já dito, dúvida não há que os serviços sociais autônomos não integram a Administração Pública propriamente dita. Todavia, necessário reiterar que os destinatários do comando não são apenas os integrantes da Administração Pública, justamente pela adição da expressão já tanto mencionada. Assim, o fato de não se classificarem como Administração Pública não autoriza concluir que, por isso, não podem ou devam ser alcançados pelo texto constitucional em foco. 
Os serviços sociais autônomos são considerados pela doutrina e pela jurisprudência das Cortes Superiores como paraestatais ou entidades de colaboração com o Estado (STF: ACO 1953 AgR e  STJ: AgRg no RMS 48061, CC 95723, REsp 725927) , sendo-lhes conferidas diversas particularidades que os aproximam da seara pública. 
 São exatamente essas particularidades, tomadas em conjunto, que autorizam a conclusão de que a multicitada regra constitucional se lhes aplica.
Entre as de maior de maior densidade está o fato de serem mantidas por contribuições parafiscais, de natureza tributária, que atrai tais entidades à jurisdição da Corte de Contas. O STJ, ao tratar da irresignação de um conselheiro de um dos entes do Sistema S em apresentar declaração de bens e rendimentos, pontou o caráter tributário da contribuição e suas implicações nos seguintes termos:    
 (...) Em nível de proeminência, encontra-se a natureza do serviço que desempenham os entes sociais autônomos, que se qualifica pelo interesse público ou social (STJ REsp. 1555158) , de modo a conferir sentido à percepção de valores de natureza tributária. (...) Ainda cabe mencionar que essas entidades, pelo fato de administrarem verbas decorrentes de contribuições parafiscais e gozarem de uma série de privilégios próprios dos entes públicos, estão sujeitas a normas semelhantes às da Administração Pública, sob vários aspectos, como a equiparação dos seus empregados aos servidores públicos para fins criminais (art. 327 do Código Penal) e para fins de improbidade administrativa (Lei 8.429/92) .
Todos esses elementos que compõem o cenário ora delineado justificam a compreensão a repetida e uniforme que a jurisprudência do TCU tem adotado no sentido de que o contido no § 3º do art. 202 da Constituição se plica aos serviços sociais autônomos (Acórdãos 2.371/2003, 1.244/2006 e 5.706/2013 - 1ª Câmara, 3.048/2011 - 2ª Câmara, e 2.989/2009 e 887/2011 - Plenário) .
Calha dizer que não apenas a Corte de Contas, mas também o juízo dos Tribunais Regionais Federais trafega em mesma linha de entendimento, em reiterados processos (TRF 1ª Região: AMS 2007.34.00.039006-0, AMS 2007.34.00.012512-3, AMS 2007.34.00.012949-4, AMS 2007.34.00.039006-0 e AC 2007.34.00.012623-1, e TRF 2ª Região: AC 201150010080940) .  Cabe ressaltar que não identificamos apreciação do STJ e do STF sobre o assunto.
A título ilustrativo, reproduzimos, por todos os julgamentos acima relacionados, a ementa da Apelação em Mandado de Segurança julgada pelo Tribunal Regional Federal (AMS  2007.34.00.012512-3, data da decisão 25/03/2015) :
'CONSTITUCIONAL E ADMINISTRATIVO. MANDADO DE SEGURANÇA. SERVIÇO NACIONAL DE APRENDIZAGEM COMERCIAL - SENAC. PLANO DE PREVIDÊNCIA COMPLEMENTAR. PARIDADE DE CONTRIBUIÇÃO. ART. 202, § 3º, DA CONSTITUIÇÃO FEDERAL. APLICABILIDADE. SENTENÇA MANTIDA. 
1. As entidades paraestatais do 'sistema S' (SESC, SESI, SENAI, SENAC e SEST) , embora detentoras de personalidade jurídica submetida ao regime de Direito Privado, desempenham funções de natureza pública, em virtude das características dos serviços que prestam, os quais, mesmo não sendo delegados do Poder Público, são atividades privadas, mas de interesse público, eis que criados com a finalidade de prestar assistência a categorias sociais ou profissionais.
 2. A natureza jurídica da entidade, mesmo que seja de direito privado, como no caso, não descaracteriza a sua conceituação como entidade pública, que se revela, na espécie, nas atividades por ela desenvolvidas, manifestamente de interesse público.
 3. Essas pessoas jurídicas, integrantes do setor público não estatal, embora regidas pelo Direito Privado, enquadram-se no conceito de 'outras entidades públicas', na conceituação constitucional do art. 202, § 3º, da Constituição Federal, devendo submeter-se, portanto, à sua disciplina.
4. O Serviço Nacional de Aprendizagem Comercial - SENAC, como serviço social autônomo, embora integrante do setor público não estatal e com personalidade jurídica de Direito Privado, caracteriza-se, na determinação dos serviços prestados, pelo interesse público, enquadrando-se, assim, no conceito de 'outras entidades públicas' inserido no art. 202, § 3º, da Constituição Federal, devendo, pois, o fundo de previdência privada por ele instituído submeter-se à regra da paridade contributiva, estabelecida no referido dispositivo constitucional. Precedentes deste Tribunal. 
5. Apelação a que se nega provimento.'
Por fim, ressaltamos que a fixação de prazo mais elástico para que órgãos e entidades adotem providências à adequação do correto entendimento de norma tem sido importante medida adotada pela Corte para situações que reclamam a flexibilização, ante as circunstâncias de cada caso. Tal compreensão tem, a nosso ver, ainda maior incidência relativamente à questão da contratação de previdência complementar com entidade aberta, tendo em vista o novo texto constitucional. De outro tanto, a questão da observância da 'regra da paridade' parece-nos ser matéria que comporta visão mais restritiva, tanto em razões das judiciosas ponderações de Vossa Excelência acerca da alocação em planos previdenciários dos recursos oriundos de contribuições parafiscais, quanto pela ausência de complexidades e impactos, aparentemente presentes na situação de alteração de previdência aberta para fechada, conforme anunciava a defesa do Sistema S.   
Com essas considerações, acompanhamos a proposta da secretaria técnica."
É o relatório.

8.1. Sérgio Freitas de Almeida (22.075/OAB-DF) e outros, representando Serviço Nacional de Aprendizagem do Transporte - Conselho Nacional, Serviço Social do Transporte - Conselho Nacional e Serviço Nacional de Aprendizagem Comercial - Departamento Nacional;  
8.2. Aurélio Rodrigues de Souza Neto e outros, representando Serviço Nacional de Aprendizagem Industrial - Departamento Nacional.  
8.3. Alain Alpin Mac Gregor (101.780/OAB-RJ) e outros, representando Serviço Social do Comércio - Administração Nacional.  
8.4. Eliziane de Souza Carvalho (14.887/OAB-DF), representando Serviço Nacional de Aprendizagem Rural - Administração Central.  
8.5. Aldo Francisco Guedes Leite (50072/OAB-DF) e outros, representando Serviço Nacional de Aprendizagem do Cooperativismo - Unidade Nacional.  
8.6. Larissa Moreira Costa (16745/OAB-DF) e outros, representando Serviço Brasileiro de Apoio Às Micro e Pequenas Empresas - Departamento Nacional.  
8.7. Daniel Penna Orsini (74.486/OAB-MG) e outros, representando Administração Regional do Sesc No Estado de Minas Gerais.

Procurador Marinus Eduardo De Vries Marsico.

SUMÁRIO: REPRESENTAÇÃO. ENTIDADES DO SISTEMA "S". CONTRIBUIÇÕES PARA ENTIDADES DE PREVIDÊNCIA PRIVADA COMPLEMENTAR DE SEUS EMPREGADOS. OBSERVÂNCIA ÀS REGRAS DE PARIDADE CONTRIBUTIVA. POSSIBILIDADE DE APORTE DE RECURSOS A ENTIDADES ABERTAS DE PREVIDÊNCIA COMPLEMENTAR. CONHECIMENTO. PROCEDÊNCIA PARCIAL. 1. As entidades do Sistema "S" devem observar a paridade contributiva, situação na qual a contribuição normal da entidade patrocinadora não poderá exceder a contribuição do segurado. 2. A alteração promovida pela Emenda Constitucional 103/2019 ao § 4º do art. 202 da Constituição Federal permite o patrocínio das entidades previstas no § 3º do mesmo artigo a planos de previdência aberta, embora tal norma seja de eficácia contida, podendo ser restringida por lei complementar.

REPRESENTAÇÃO (REPR)

Secretaria de Controle Externo do Desenvolvimento Econômico (SecexDesen).

Trata-se de Representação, processo apartado do TC Processo 009.833/2004-9, instaurada com o intuito de verificar se os planos de previdência complementar das entidades do Sistema "S" devem obedecer ao disposto no art. 202, §3º, da Constituição Federal.
2.	No TC Processo 009.833/2004-9, foi constatado que o Senac/ES havia feito pagamentos de contribuições para o plano de previdência complementar contratado junto à BrasilPrev - Previdência Privada S/A, em benefício de servidores e dirigentes do Senac/ES, sem observância da paridade contributiva imposta pela Constituição Federal, art. 202, § 3º.
3.	O Tribunal julgou tais contas irregulares e condenou os responsáveis em débito e multa, nos termos do Acórdão 3048/2011-TCU-Segunda Câmara. No entanto, os responsáveis interpuseram recurso. 
4.	Considerando que o assunto merecia ser melhor estudado, o relator do Recurso, Ministro Raimundo Carreiro, determinou a criação deste apartado para se analisar os planos de previdência complementar instituídos pelas entidades do Sistema "S". 
5.	Após a realização de diligências e exame de documentos, a SecexPrevidência chegou às seguintes conclusões:
5.1.	 As entidades do Sistema "S" integram o grupo de entidades qualificadas no § 3º do art. 202 da Constituição como "outras entidades públicas" e, por consequência, devem respeitar o limite de aporte de recursos a planos de previdência complementar nele estabelecido (itens 30-45) .
5.2. 	A Superintendência Nacional de Previdência Complementar - PREVIC tem competência para, nos termos da Lei 12.154/2009, fiscalizar as atividades das entidades fechadas de previdência complementar, entre outras atribuições.
5.3.	Não obstante as competências atribuídas à PREVIC pela Lei 12.154/2009, o Tribunal de Contas da União, com fundamento no art. 71, inciso II, da Constituição Federal, art. 183 do Decreto-lei 200/1967, art. 5º, inciso V, da Lei 8.433/1992, art. 1º da Lei 8.706/1993 e art. 8º da Medida Provisória 2.168-40/2001, tem competência para exercer a fiscalização dos planos de previdência complementar, no que diz respeito à observância da paridade contributiva e à vedação de aporte de recursos a entidades abertas de previdência complementar, matérias de que trata o art. 202, § 3º da Constituição Federal, e o art. 6º, § 1º da Lei Complementar 108/2001, servindo-se, para tanto, o TCU, dos trabalhos realizados pela PREVIC.
5.4.	O Tribunal de Contas da União decidiu, em julgados recentes (Acórdão 3038/2011-TCU-Segunda Câmara; Acórdão 1214/2014-TCU-Primeira Câmara) , que às entidades do Sistema "S" se aplica o disposto no art. 202, § 3º, da Constituição Federal, sendo inadmissível o aporte de recursos oriundos de contribuições compulsórias a entidades abertas de previdência complementar, a partir da data definida pelo Tribunal para cada entidade de per si (itens 53-55) .
6.	Com base nessas conclusões, o auditor da secretaria especializada propôs, com anuência do diretor e do secretário de controle externo:
6.1.		firmar o entendimento de que as entidades do Sistema "S" integram o grupo de entidades qualificadas no § 3º do art. 202 da Constituição como "outras entidades públicas" e, por consequência, devem observar tanto a vedação de aporte de recursos a entidade aberta de previdência complementar, quanto a paridade de contribuição normal entre o patrocinador e o participante nele estabelecidas, sendo exigível a partir da data definida por este Tribunal, para cada entidade de per si, ou, caso não o tenha feito, a partir da publicação da deliberação a ser proferida neste processo;
6.2.	dar conhecimento da deliberação a ser proferida às seguintes entidades integrantes do Sistema "S", bem como à Superintendência Nacional de Previdência Complementar - PREVIC: Serviço Nacional de Aprendizagem Industrial - Departamento Nacional, Serviço Brasileiro de Apoio às Micro e Pequenas Empresas - Departamento Nacional, Serviço Nacional de Aprendizagem Comercial - Departamento Nacional, Serviço Social da Indústria - Departamento Nacional, Serviço Nacional de Aprendizagem do Cooperativismo - Unidade Nacional, Serviço Social da Indústria - Conselho Nacional, Serviço Social do Transporte - Conselho Nacional, Serviço Nacional de Aprendizagem do Transporte - Conselho Nacional, Serviço Nacional de Aprendizagem Rural - Administração Nacional, Serviço Social do Comércio - Departamento Nacional, e que estes comuniquem às respectivas entidades regionais que lhe são vinculadas.
6.3.	juntar os presentes autos ao TC Processo 009.833/2004-9.
7.	O Ministério Público junto ao TCU, representado pelo Procurador Marinus Marsico, apresentou parecer corroborando a proposta da unidade instrutora (peça 197) .
 8.	Estando o processo apto para ser julgado em 13/2/2016, os representantes do Serviço Nacional de Aprendizagem Comercial, Departamento Nacional - Senac/DN e o Serviço Social do Comércio, Administração Nacional - Sesc/DN juntaram novos documentos e solicitaram sua exclusão de pauta.
9.	Acatado o pedido, o então relator enviou o processo para a SecexPrevidência, a fim de que procedesse ao seu reexame à luz da nova documentação.
10.	Em nova análise, a SecexPrevidência registrou que os representantes do Sesc e Senac não apresentaram quaisquer elementos novos, ratificando as conclusões a que havia chegado anteriormente.
11.	Na mesma linha, foi o parecer do MPTCU.
12.	Na sessão de 11/9/2019, este relator estava na iminência de proferir voto acolhendo in totum as conclusões da unidade instrutora e do Ministério Público, quando o Ministro Benjamin Zymler sugeriu o sobrestamento do feito, sob o argumento de que o art. 202 da Constituição Federal estava sendo rediscutido no Congresso Nacional em razão da reforma previdenciária e poderia sofrer alterações.
13.	Assim, o feito foi suspenso por meio do Acórdão 2145/2019-TCU-Plenário.
14.	Posteriormente, aprovada a reforma previdenciária com a publicação da Emenda Constitucional 103/2019 (EC 103/2019) , o sobrestamento foi levantado e a Secretaria de Controle Externo do Trabalho e Entidades Paraestatais (SecexTrabalho) reanalisou a matéria.
15.	As conclusões da unidade foram as mesmas anteriores em relação à necessidade de as entidades do Sistema "S" observarem o princípio da paridade contributiva, pois o § 3º do art. 202 da Constituição Federal não teria sofrido alteração com a reforma.
16.	No entanto, em relação ao entendimento acerca da vedação das entidades do Sistema "S" de contribuírem para entidades abertas de previdência privada, este teria sido impactado pela alteração do § 4º do art. 202 da Constituição Federal.
17.	Segundo a SecexTrabalho, seria possível inferir que a intenção da EC 103/2019 com a modificação do citado dispositivo foi de não mais restringir o aporte de recursos somente às entidades fechadas de previdência complementar. 
18. 	Contudo, a unidade considerou que o art. 202, § 4º, do texto constitucional teria eficácia limitada, dependendo de regulamentação pelo legislador para surtir efeitos. 
19.	Diante dessas razões, formulou a seguinte proposta de encaminhamento, em síntese: 
19.1.	 firmar o entendimento de que as entidades do Sistema "S" integram o grupo de entidades qualificadas no § 3º do art. 202 da Constituição como "outras entidades públicas" e, por consequência, devem observar a paridade contributiva, situação na qual a contribuição normal da entidade patrocinadora poderá alcançar no máximo a paridade contributiva com o segurado; 
19.2.	reconhecer que a alteração no texto constitucional do art. 202, § 4º, pode impactar o regime de previdência das entidades do Sistema "S", no sentido de que estas, a partir da alteração constitucional, podem realizar aportes de recursos públicos em entidade aberta de previdência complementar, desde que, considerando que o dispositivo constitucional alterado é norma de eficácia limitada, seja elaborada norma infraconstitucional regulamentadora pela União para que possa produzir plenamente seus efeitos, admitindo-se tal interpretação a partir de data a ser definida por este Tribunal ou a partir da publicação da deliberação que vier a ser proferida neste processo.
20.	O Ministério Público junto ao TCU (MPTCU) acompanhou a proposta da SecexTrabalho, destacando (peça 271) :
"Por fim, ressaltamos que a fixação de prazo mais elástico para que órgãos e entidades adotem providências à adequação do correto entendimento de norma tem sido importante medida adotada pela Corte para situações que reclamam a flexibilização, ante as circunstâncias de cada caso. Tal compreensão tem, a nosso ver, ainda maior incidência relativamente à questão da contratação de previdência complementar com entidade aberta, tendo em vista o novo texto constitucional. De outro tanto, a questão da observância da "regra da paridade" parece-nos ser matéria que comporta visão mais restritiva, tanto em razões das judiciosas ponderações de Vossa Excelência acerca da alocação em planos previdenciários dos recursos oriundos de contribuições parafiscais, quanto pela ausência de complexidades e impactos, aparentemente presentes na situação de alteração de previdência aberta para fechada, conforme anunciava a defesa do Sistema S."
II
21.	Concordo, parcialmente, com os pareceres anteriormente exarados, utilizando os seus fundamentos como minhas razões de decidir no que não conflitar com este voto.
22.	De fato, não vejo como afastar o dever de obediência das entidades do Sistema "S" à regra da paridade contributiva.
23.	O art. 202, § 3º, da Constituição Federal assim estabelece:
"Art. 202. O regime de previdência privada, de caráter complementar e organizado de forma autônoma em relação ao regime geral de previdência social, será facultativo, baseado na constituição de reservas que garantam o benefício contratado, e regulado por lei complementar. 
... 
§ 3º É vedado o aporte de recursos a entidade de previdência privada pela União, Estados, Distrito Federal e Municípios, suas autarquias, fundações, empresas públicas, sociedades de economia mista e outras entidades públicas, salvo na qualidade de patrocinador, situação na qual, em hipótese alguma, sua contribuição normal poderá exceder a do segurado."  (grifos acrescidos) 
24.	Sabe-se que o processo hermenêutico deve fundar-se em vários elementos: literal, finalístico, sistêmico, social e histórico. Assim, a fim de compreender o real sentido da norma, cumpre ao aplicador do Direito observar o ordenamento jurídico como um todo indissociável e entender o que a norma em análise visa proteger.
25.	Nesse sentido, parece-me claro que o art. 202, § 3º, da Constituição Federal tem o intuito de coibir a utilização indiscriminada de recursos públicos para beneficiar servidores e empregados, sejam eles de entidades públicas ou de entidades privadas financiadas essencialmente por meio de contribuições parafiscais.
26.	Isso porque os recursos públicos advêm de um esforço tributário da sociedade para o atingimento de objetivos de interesse público, não se admitindo sua livre disposição em benefício de empregados, ainda que de pessoas jurídicas de direito privado.
27.	Por essa razão, a despeito de conter a expressão "outras entidades públicas", o que, a rigor, não se refere à natureza jurídica das entidades do Sistema "S", o limite estabelecido no art. 202, § 3º, da Constituição Federal se aplica não só a entidades integrantes da Administração Direta ou Indireta, mas também àquelas entidades arcadas com contribuições parafiscais.
28.	Outrossim, como bem afirmou o Parquet (peça 197) , cingir-se à compreensão meramente literal do texto constitucional poderia levar ao absoluto esvaziamento ou inutilidade da expressão "e outras entidades públicas", uma vez que as demais entidades realmente integrantes da Administração Pública Direta e Indireta já estariam mencionadas especificamente no dispositivo, o que ofenderia regra basilar de hermenêutica, na qual que a norma não contém palavras inúteis. 
29.	Cumpre trazer à colação, por elucidativo, trecho do parecer irretocável proferido pelo Procurador Marinus Marsico sobre o caso à peça 197:
"Como já dito, dúvida não há que os serviços sociais autônomos não integram a Administração Pública propriamente dita. Todavia, necessário reiterar que os destinatários do comando não são apenas os integrantes da Administração Pública, justamente pela adição da expressão já tanto mencionada. Assim, o fato de não se classificarem como Administração Pública não autoriza concluir que, por isso, não podem ou devam ser alcançados pelo texto constitucional em foco. 
Os serviços sociais autônomos são considerados pela doutrina e pela jurisprudência das Cortes Superiores como paraestatais ou entidades de colaboração com o Estado (STF: ACO 1953 AgR e STJ: AgRg no RMS 48061, CC 95723, REsp 725927) , sendo-lhes conferidas diversas particularidades que os aproximam da seara pública.
São exatamente essas particularidades, tomadas em conjunto, que autorizam a conclusão de que a multicitada regra constitucional se lhes aplica. 
Entre as de maior de maior densidade está o fato de serem mantidas por contribuições parafiscais, de natureza tributária, que atrai tais entidades à jurisdição da Corte de Contas. O STJ, ao tratar da irresignação de um conselheiro de um dos entes do Sistema S em apresentar declaração de bens e rendimentos, pontou o caráter tributário da contribuição e suas implicações nos seguintes termos:
 (...) 
Além desse aspecto, o nascimento dessas entidades decorreu, no geral, de comando legal dirigido à respectiva Confederação para sua criação e organização. Alguns desses entes foram diretamente criados por lei. Esse é um aspecto de importante realce, acerca do qual o administrativista José dos Santos Carvalho assinala:
 (...) 
Em nível de proeminência, encontra-se a natureza do serviço que desempenham os entes sociais autônomos, que se qualifica pelo interesse público ou social (STJ REsp. 1555158) , de modo a conferir sentido à percepção de valores de natureza tributária.
 (...) 
Ainda cabe mencionar que essas entidades, pelo fato de administrarem verbas decorrentes de contribuições parafiscais e gozarem de uma série de privilégios próprios dos entes públicos, estão sujeitas a normas semelhantes às da Administração Pública, sob vários aspectos, como a equiparação dos seus empregados aos servidores públicos para fins criminais (art. 327 do Código Penal) e para fins de improbidade administrativa (Lei 8.429/92) . 
Todos esses elementos que compõem o cenário ora delineado justificam a compreensão a repetida e uniforme que a jurisprudência do TCU tem adotado no sentido de que o contido no § 3º do art. 202 da Constituição se aplica aos serviços sociais autônomos (Acórdãos 2.371/2003, 1.244/2006 e 5.706/2013 - 1ª Câmara, 3.048/2011 - 2ª Câmara, e 2.989/2009 e 887/2011 - Plenário) .
Calha dizer que não apenas a Corte de Contas, mas também o juízo dos Tribunais Regionais Federais trafega em mesma linha de entendimento, em reiterados processos (TRF 1ª Região: AMS 2007.34.00.039006-0, AMS 2007.34.00.012512-3, AMS 2007.34.00.012949-4, AMS 2007.34.00.039006-0 e AC 2007.34.00.012623-1, e TRF 2ª Região: AC 201150010080940) . Cabe ressaltar que não identificamos apreciação do STJ e do STF sobre o assunto. 
A título ilustrativo, reproduzimos, por todos os julgamentos acima relacionados, a ementa da Apelação em Mandado de Segurança julgada pelo Tribunal Regional Federal (AMS 2007.34.00.012512- 3, data da decisão 25/03/2015) : 
CONSTITUCIONAL E ADMINISTRATIVO. MANDADO DE SEGURANÇA. SERVIÇO NACIONAL DE APRENDIZAGEM COMERCIAL - SENAC. PLANO DE PREVIDÊNCIA COMPLEMENTAR. PARIDADE DE CONTRIBUIÇÃO. ART. 202, § 3º, DA CONSTITUIÇÃO FEDERAL. APLICABILIDADE. SENTENÇA MANTIDA. 
1. As entidades paraestatais do "Sistema S" (SESC, SESI, SENAI, SENAC e SEST) , embora detentoras de personalidade jurídica submetida ao regime de Direito Privado, desempenham funções de natureza pública, em virtude das características dos serviços que prestam, os quais, mesmo não sendo delegados do Poder Público, são atividades privadas, mas de interesse público, eis que criados com a finalidade de prestar assistência a categorias sociais ou profissionais. 
2. A natureza jurídica da entidade, mesmo que seja de direito privado, como no caso, não descaracteriza a sua conceituação como entidade pública, que se revela, na espécie, nas atividades por ela desenvolvidas, manifestamente de interesse público. 
3. Essas pessoas jurídicas, integrantes do setor público não estatal, embora regidas pelo Direito Privado, enquadram-se no conceito de "outras entidades públicas", na conceituação constitucional do art. 202, § 3º, da Constituição Federal, devendo submeter-se, portanto, à sua disciplina. 
4. O Serviço Nacional de Aprendizagem Comercial - SENAC, como serviço social autônomo, embora integrante do setor público não estatal e com personalidade jurídica de Direito Privado, caracteriza-se, na determinação dos serviços prestados, pelo interesse público, enquadrando-se, assim, no conceito de "utras entidades públicas" inserido no art. 202, § 3º, da Constituição Federal, devendo, pois, o fundo de previdência privada por ele instituído submeter-se à regra da paridade contributiva, estabelecida no referido dispositivo constitucional. Precedentes deste Tribunal. 
5. Apelação a que se nega provimento."
30.	Portanto, as entidades do Sistema "S", ainda que tenham personalidade jurídica de direito privado, enquadram-se no art. 202, § 3º, da Constituição Federal, porque sobrevivem essencialmente de recursos públicos (contribuições parafiscais) , sendo desarrazoado que possam contribuir para previdência privada de seus empregados com valores acima do valor de contribuição do segurado.
31.	Destaco, ainda, que não merece acolhida o argumento levantado pelos patronos da Confederação Nacional do Comércio Bens, Serviços e Turismo, por meio de memoriais, de que a Lei Complementar 108/2001, que regulamentou a relação entre a União, os Estados, o Distrito Federal e os Municípios, suas autarquias, fundações, sociedades de economia mista e outras entidades públicas e suas respectivas entidades fechadas de previdência complementar, não previu as entidades do Sistema "S" e que, por isso, elas não estariam englobadas pela expressão "outras entidades públicas" contida no art. 202, § 3º, da Constituição Federal. 
32.	A referida lei complementar é decorrência da antiga redação do art. 202, § 4º, da Constituição Federal, enquanto a paridade contributiva está prevista no art. 202, § 3º, da Constituição Federal. Assim, a interpretação mais adequada é a de que o princípio da paridade contributiva abarca mais do que as entidades previstas na referida lei. Como já dito antes, ele decorre do fato de que o gestor de recursos públicos não pode dispor ilimitadamente desses recursos, o que corrobora a interpretação ampla que deve se dar à expressão "outras entidades públicas".
III
33.	Em relação ao entendimento inicialmente manifestado nestes autos no sentido de que seria vedado às entidades do Sistema "S" contratar planos previdenciários com entidades abertas, constata-se que o seu suporte legal não mais subsiste, haja vista a alteração do art. 202, § 4º, da Constituição Federal pela EC 103/2019.
34. 	O antigo § 4º do art. 202 da Constituição Federal assim previa:
"Lei complementar disciplinará a relação entre a União, Estados, Distrito Federal ou Municípios, inclusive suas autarquias, fundações, sociedades de economia mista e empresas controladas direta ou indiretamente, enquanto patrocinadores de entidades fechadas de previdência privada, e suas respectivas entidades fechadas de previdência privada." (grifos acrescidos) 
35.	Com a aprovação da reforma previdenciária, por meio da EC 103/2019, ele passou a dispor o seguinte:
"Lei complementar disciplinará a relação entre a União, Estados, Distrito Federal ou Municípios, inclusive suas autarquias, fundações, sociedades de economia mista e empresas controladas direta ou indiretamente, enquanto patrocinadores de planos de benefícios previdenciários, e as entidades de previdência complementar."  (grifos acrescidos) 
36.	Claro está que atualmente a Constituição Federal permite o aporte de recursos por entidades públicas a qualquer entidade de previdência complementar, seja ela aberta ou fechada.
37.	Em sua instrução, a SecexTrabalho, acompanhada pelo Parquet, defende, no entanto, que o citado dispositivo seria de eficácia limitada, dependendo de regulamentação pelo legislador para a produção de seus efeitos essenciais, o que não possibilitaria a sua aplicação imediata.
38.	Discordo, todavia, de tal entendimento. Considero que a mencionada norma é, na verdade, de eficácia contida, produzindo de imediato os efeitos nela previstos, mas que podem ser restringidos por meio de normas infralegais.
39.	Revisitando os conceitos de "norma de eficácia limitada" e "norma de eficácia contida", inicialmente propostos pelo ilustre constitucionalista José Afonso da Silva, em sua obra "Aplicabilidade das normas constitucionais" (São Paulo: Malheiros, 2015. 8ª ed., p. 84) , tem-se que:
39.1.	normas de eficácia limitada ou reduzida são aquelas "de aplicabilidade indireta, mediata e reduzida, porque somente incidem totalmente sobre esses interesses após uma normatividade ulterior que lhes desenvolva a eficácia"; e
39.2.	normas de eficácia contida são as "de aplicabilidade direta, imediata, mas não integral, porque sujeitas a restrições previstas ou dependentes de regulamentação que limitam sua eficácia e aplicabilidade".
40.	José Afonso da Silva cita como exemplo da primeira categoria, entre outros, o art. 33 da Constituição Federal, qual seja: "A lei disporá sobre a organização administrativa e judiciária dos Territórios."; e da segunda, o art. 5º, XIII: "é livre o exercício de qualquer trabalho, ofício ou profissão, atendidas as qualificações profissionais que a lei estabelecer". 
41.	Note-se que a simples menção a lei posterior na norma constitucional não é critério para concluir-se pela eficácia limitada ou contida da norma, como querem levar a crer alguns artigos sobre o assunto.
42.	A precariedade desse critério também é destacada por José Afonso da Silva no mencionado livro, a saber (p. 85) :
"Todas as normas de eficácia reduzida, no entanto, limitam-se a positivar princípios ou esquemas sobre a matéria objeto da cogitação do constituinte, o qual deixa ao legislador ordinário ou a outros órgãos de governo sua concreção normativa, referindo-se, ou não, a uma legislação futura. A diferença é que umas declaram princípios regulativos ou institutivos, e outras, princípios programáticos. Por outro lado, o critério da legislação futura é falho, porque há normas constitucionais de eficácia direta e aplicabilidade imediata que também mencionam uma legislação futura, como ilustram algumas normas que outorgam direitos e garantias constitucionais. Exemplo: 'os cargos, empregos e funções públicas são acessíveis aos brasileiros que preencham os requisitos estabelecidos em lei' (art. 37, I) . Em casos como esse, o direito conferido não fica na dependência da lei futura; as restrições ao exercício desse direito é que dependem de legislação."
43.	Assim, o mero fato de o art. 202, § 4º, da Constituição Federal referir-se a "lei complementar" não leva à conclusão de que se trata de uma norma de eficácia limitada.
44.	Além disso, saliento que a interpretação de normas constitucionais deve ser sempre guiada pelo princípio da máxima efetividade, o qual exige do intérprete o esforço de atribuir às normas o sentido que lhes proporcione a maior eficácia possível. Isso porque a Constituição Federal é a norma fundamental de regência do Estado, em relação à qual as demais normas e atos do Poder Público devem estar sempre em harmonia.
45.	Partindo dessas premissas, reputo que o esforço hermenêutico constitucional deve caminhar em um sentido decrescente de eficácia constitucional, buscando primeiramente a eficácia plena e, em sendo esta impossível, a eficácia contida e, por último, a eficácia limitada.
46.	Nesse sentido, não vejo razão para não interpretar que a norma contida no art. 202, §§ 3º e 4º, da Constituição Federal, referente à contratação de plano previdenciário com entidades abertas de previdência, possua eficácia imediata, embora possa ser limitada por lei complementar quando vier a estabelecer as condições para sua aplicação.
47.	Observe-se que a contratação de entidades privadas por instituições do Sistema "S" já existe há muitos anos, como no caso dos Departamentos Nacionais do Sesc e do Senac, que há 25 anos possuem contratos com a BrasilPrev, conforme peça 248, não sendo apropriado concluir que o exercício desse direito dependa de lei complementar.
48.	Ademais, seria um contrassenso, tendo em vista a permissão atual da Constituição, proferir decisão em sentindo contrário, obrigando as entidades do Sistema "S" a rescindir os contratos com as entidades abertas de previdência e contratar entidades fechadas, para logo depois, com a publicação da lei complementar, permitir que elas possam novamente contratar com entidades abertas. 
49.	Vale acrescentar que a criação de uma entidade fechada de previdência é algo que requer tempo e dinheiro dos instituidores, e que a migração de planos previdenciários entre instituições pode causar prejuízos a segurados e beneficiários.
50.	Além disso, ainda que se estabelecesse a modulação dos efeitos da decisão do Tribunal, concedendo prazo mais elástico às instituições para se adequarem ao entendimento, como propôs o  Parquet e a unidade instrutora, isso não afastaria o risco de se causarem prejuízos indevidos às entidades do Sistema "S", sobretudo considerando a incerteza do momento em que a lei complementar prevista será elaborada pelo Congresso Nacional.
51.	Por essas razões, entendo que a melhor conclusão é a de reconhecer que a alteração promovida pela Emenda Constitucional 103/2019 ao § 4º do art. 202 da Constituição Federal permite o patrocínio das entidades previstas no § 3º do mesmo artigo a planos de previdência aberta, embora tal norma seja de eficácia contida, podendo ser restringida por lei complementar;
52.	Por fim, em relação aos efeitos desta decisão, cumpre tecer algumas considerações.
53.	No que tange à conclusão sobre a obrigatoriedade de as entidades do Sistema "S" obedecerem à regra da paridade contributiva, entendo que os efeitos da decisão devem ser ex nunc, à luz do disposto no art. 23 da Lei de Introdução ao Direito Brasileiro, haja vista as divergências interpretativas anteriores, bem como o recolhimento de boa-fé das contribuições previdenciárias excedentes.
54.	Por sua vez, no que se refere à possibilidade de contratação de instituições de previdência complementar abertas, é importante destacar, primeiramente, que as normas oriundas de emendas constitucionais produzem efeitos ex-nunc.
55.	Dessa forma, a mera modificação do art. 202, § 4º, da Constituição Federal, não convalida os atos de contratação de entidades abertas de previdência pelo Sistema "S" ocorridas anteriormente à alteração.
56.	Assim, a princípio, esses atos deveriam ser considerados irregulares e nulos por contrariarem a norma que permitia apenas o patrocínio de entidades fechadas de previdência privada.
57.	Contudo, é preciso notar o fato de que não havia entendimento firmado pelo Tribunal sobre o assunto antes da alteração do art. 202, § 4º, e a norma não era clara sobre a inclusão das entidades do Sistema "S" no conceito de "outras entidades públicas".
58.	Dessa forma, não seria possível exigir dos gestores que tivessem consciência plena sobre a contrariedade à norma constitucional, nem declarar inválidas situações plenamente constituídas.
59.	Nesse sentido, caso fosse mantida a redação anterior do § 4º, a fixação de entendimento deste Tribunal teria efeitos ex nunc, haja vista o que estabelecem os arts. 23 e 24 da Lei de Introdução ao Direito Brasileiro, a saber: 
"Art. 23.  A decisão administrativa, controladora ou judicial que estabelecer interpretação ou orientação nova sobre norma de conteúdo indeterminado, impondo novo dever ou novo condicionamento de direito, deverá prever regime de transição quando indispensável para que o novo dever ou condicionamento de direito seja cumprido de modo proporcional, equânime e eficiente e sem prejuízo aos interesses gerais.     
Parágrafo único.  (VETADO) .                  
Art. 24.  A revisão, nas esferas administrativa, controladora ou judicial, quanto à validade de ato, contrato, ajuste, processo ou norma administrativa cuja produção já se houver completado levará em conta as orientações gerais da época, sendo vedado que, com base em mudança posterior de orientação geral, se declarem inválidas situações plenamente constituídas.
	(...) "
60.	Portanto, mesmo entendendo que a norma constitucional oriunda da EC 103/2019 não tenha afetado retroativamente a norma anterior, reputo descabido sancionar gestores ou desconstituir atos e contratos realizados pelas entidades do Sistema "S" anteriormente à alteração do art. 202, § 4º, da Constituição Federal.
61.	Para que esse entendimento fique claro e não gere efeitos contrários nos processos deste Tribunal que se encontram sobrestados, aguardando o julgamento desta Representação, considero pertinente, além de reconhecer a situação de que a nova redação do art. 202, § 4º, da Constituição Federal, permite a contratação de entidades abertas de previdência complementar por instituições do Sistema "S", esclarecer que não cabe, no âmbito deste Tribunal, a anulação de contratos firmados sob a égide da norma anterior, nem a sanção de gestores, com fundamento no entendimento de que era inconstitucional a contratação de entidades abertas de previdência complementar por entidades do Sistema "S".
62.	Diante do exposto, voto no sentido de que seja aprovado o acórdão que ora submeto à deliberação deste Colegiado.
TCU, Sala das Sessões Ministro Luciano Brandão Alves de Souza, em 7 de abril de 2021.
Ministro BRUNO DANTAS 
Relator